【裁判字號】    98,訴,1008
【裁判日期】    981216
【裁判案由】    妨害自由等
【裁判全文】
臺灣高雄地方法院刑事判決              98年度訴字第1008號
公  訴  人  臺灣高雄地方法院檢察署檢察官
被      告  丁○○
                    （現於臺灣高雄監獄執行中）
            甲○○
上列被告因妨害自由等案件，經檢察官提起公訴（97年度偵字第
12987 號），本院判決如下：
    主  文
丁○○共同犯剝奪他人行動自由罪，處有期徒刑伍月，如易科罰
金，以新臺幣壹仟元折算壹日。又共同犯剝奪他人行動自由罪，
處有期徒刑肆月，如易科罰金，以新臺幣壹仟元折算壹日。又共
同犯恐嚇危害安全罪，處有期徒刑參月，如易科罰金，以新臺幣
壹仟元折算壹日。應執行有期徒刑拾月，如易科罰金，以新臺幣
壹仟元折算壹日。其他被訴重利部分，無罪。
甲○○共同犯剝奪他人行動自由罪，處有期徒刑伍月，如易科罰
金，以新臺幣壹仟元折算壹日。又共同犯剝奪他人行動自由罪，
處有期徒刑肆月，如易科罰金，以新臺幣壹仟元折算壹日。應執
行有期徒刑柒月，如易科罰金，以新臺幣壹仟元折算壹日。
    事  實
一、丁○○、甲○○係朋友關係。乙○○因於民國96年12月4 日
    在自由時報上看見「萬物皆收、來者不拒、0000000000」之
    廣告，並撥打報載之電話後，即於96年12月5 日在高雄市○○路與七賢路口之「彩色巴黎」飲料店，由綽號「火車」之
    真實姓名年籍不詳之成年人（實際上借款者為綽號「龍哥」
    之真實姓名年籍不詳之成年人，均為丁○○之友人），以預
    扣新臺幣（下同）400 元利息之方式，借款6,000 元予乙○○，並要求乙○○簽立3 張面額各為9,000 元之本票及交付
    身分證影本、其女友戊○○所申請之0000000000號行動電話
    門號SIM 卡1 枚供作擔保，然乙○○為免其交付之上開行動
    電話門號遭詐騙集團使用，隨即向電信公司申請停話，詎綽
    號「火車」、「龍哥」等人心生不滿，邀同丁○○、甲○○
    ，基於恐嚇危害安全、妨害自由之犯意聯絡，於96年12月6
    日16時40分許，至乙○○承租在高雄市○○區○○街83號華
    陽飯店之房間，將乙○○帶至該飯店樓下前，由甲○○徒手
    毆打乙○○（傷害部分業據撤回告訴而不起訴），毆打完畢
    後，該等人心猶未甘，並以「沒有跟我們走，等一下就讓你
    好看」等語恐嚇乙○○，使乙○○心生畏懼，致生危害於安
    全，乃依指示坐上某車牌號碼不詳之銀白色自小客車，任由
    丁○○、甲○○等人強行將其帶至高雄市○○區○○路旁之
    登山步道（下稱壽山登山步道）；迄到達壽山登山步道後，
    丁○○等人承前犯意，接續共同毆打乙○○（傷害部分亦經
    撤回告訴而不起訴），綽號「龍哥」之人並以「若不還錢，
    就跳下去」等語恐嚇乙○○，甲○○亦在場附和，使乙○○
    心生畏懼，致生危害於安全，乃作勢要跳下去，惟經在場之
    丁○○等人阻止，並改以要乙○○之女友申辦銀行帳戶供渠
    等使用為條件後，始罷手離去，而留下乙○○在現場，以上
    開方式剝奪乙○○之行動自由約達1 個多小時，嗣經乙○○
    步行離開現場並前往派出所報案。
二、乙○○遭丁○○等人以上開強暴方式討債後，旋搬離上址租
    屋處，惟仍於97年1 月5 日23時許，因再次欲借款而赴約，
    在上址「彩色巴黎」飲料店對面之7-11便利超商，為丁○○
    與甲○○所撞見，丁○○、甲○○復基於恐嚇危害安全、妨
    害自由之犯意聯絡，由丁○○將手伸入胸前外套內，致乙○○誤認其有攜帶槍枝等危險物品，並同時向乙○○恐嚇稱：
    「如果不跟我們走，等一下就完蛋了」等語，使乙○○心生
    畏懼，致生危害於安全，遂依指示上車，跟隨丁○○、甲○○一同至高雄市三民區「自立陸橋」後，自行掏出身上所有
    之行動電話、身分證、現金200 元等物，丁○○、甲○○隨
    即聯手持磚塊、石頭等物共同毆打乙○○（傷害部分業經撤
    回告訴而不起訴），且由丁○○摔壞乙○○攜帶之行動電話
    （毀損部分未據告訴）後，始罷手離開，而以上開方式剝奪
    乙○○之行動自由近1 小時。
三、丁○○為向乙○○催討債務，又於97年2 月13日17時許，夥
    同其友人郭田誠（業經本院以98年度易字第361 號判決在案
    ），至乙○○位於高雄市○○區○○路68巷5 號5 樓之住處
    索債，並向乙○○恐嚇稱：「我們大老遠過來，身上帶著槍
    不方便，不可能沒有要到錢就空手而回」等語，致乙○○心
    生畏懼，致生危害於安全，經以電話聯絡其女友之父親到場
    後，並先交付3,000 元，丁○○等人始行離去。
四、案經乙○○訴由高雄市政府警察局鹽埕分局移送臺灣高雄地
    方法院檢察署檢察官偵查起訴。
    理  由
壹、證據能力部分：
一、按被告以外之人（包括證人、鑑定人、告訴人、被害人及共
    同被告等）於檢察事務官、司法警察官或司法警察調查中所
    為之陳述，與審判中不符時，其先前之陳述具有較可信之特
    別情況，且為證明犯罪事實存否所必要者，得為證據，刑事
    訴訟法第159 條之2 定有明文。本案證人即告訴人乙○○於
    警詢中陳稱96年12月6 日對方共有4 人到華陽飯店找其，與
    其於本院審理時證稱有5 人不符，又其對於何人在壽山毆打
    其所為之證述亦不相符，本院審酌其於警詢中所為之陳述，
    乃案發當日、翌日或其他期間所為之陳述，距案發時間最近
    ，記憶較清晰，且未受外力干擾，應認證人乙○○於警詢中
    之陳述客觀上具有較可信之特別情況，且為證明犯罪事實存
    否所必要，依上開規定，其於警詢中所為之陳述自有證據能
    力。至於證人乙○○於檢察事務官調查中所為之陳述，性質
    上仍屬傳聞證據，且無何較可信之特別情況，是認無證據能
    力。
二、按被告以外之人於審判外之陳述，雖不符刑事訴訟法第159
    條之1 至之4 之規定，然經當事人於審判程序同意作為證據
    ，法院審酌該言詞陳述或書面陳述作成時之情況，認為適當
    者，亦得為證據。又當事人、代理人或辯護人於法院調查證
    據時，知有第159 條第1 項不得為證據之情形，而未於言詞
    辯論終結前聲明異議者，視為有前項之同意，同法第159 條
    之5 亦有明文。查本案所引用之其餘證據資料（詳後引證據
    ），其中各項言詞或書面傳聞證據部分，縱無刑事訴訟法第
    159 條之1 至第159 條之4 或其他規定之傳聞證據例外情形
    ，亦業經本院審理時予以提示並告以要旨，且各經檢察官、
    被告丁○○、甲○○表示意見，當事人已知上述證據乃屬傳
    聞證據，或明示同意作為本案之證據使用，或未於言詞辯論
    終結前對該等證據聲明異議，本院審酌上開證據作成時之情
    況，並無違法取證或其他瑕疵，認為以之作為證據為適當，
    應具有證據能力。
貳、有罪部分：
一、認定事實所憑之證據及理由─
    訊據被告丁○○、甲○○固不否認於前揭時間有與乙○○見
    面，並出手毆打乙○○，然皆矢口否認有何上開恐嚇危害安
    全、妨害自由等犯行。被告丁○○並辯稱：乙○○是跟伊綽
    號「火車」之友人借錢，錢實際上是「龍哥」的；96年12月
    6 日是「火車」通知伊去光榮街83號，伊再打電話找甲○○
    一起去，後來「火車」就叫乙○○上車，是乙○○自己上車
    的，伊與甲○○坐另1 輛車，就一起到壽山；到壽山後乙○○打電話給他的家人，他家人也不處理，伊當時感覺乙○○
    借錢故意不還，有揍乙○○1 拳，伊等後來就自行離開，放
    乙○○自己在那裡。97年1 月5 日乙○○又打電話向「火車
    」借款，當時伊有在場，伊就叫伊女朋友聽電話，並與乙○○約在「彩色巴黎」飲料店見面，後來乙○○在該店見到伊
    與甲○○時嚇一跳，當日伊沒有帶空氣手槍，伊等叫乙○○
    上車，他沒反抗就上車，伊等就載他到自立陸橋下，當時伊
    有打乙○○，伊有將乙○○的手機放在旁邊，但沒有拿他的
    身分證及現金200 元，伊等毆打完乙○○後就離開了。97年
    2 月10日或13日，伊與郭田誠去乙○○店北路住處找他時，
    乙○○有嚇到，並開門讓伊等入內，伊表示向伊朋友借的錢
    該還了，乙○○有打電話給他岳父，他岳父有拿3,000 元給
    郭田誠，當天伊等並無恐嚇、威脅乙○○。乙○○簽名的3
    張本票是「龍哥」交給伊的云云（見本院審訴卷第34、35
    頁，訴字卷第35、107 頁）。被告甲○○則辯稱：96年12月
    6 日伊是事後才到華陽飯店的，到達時丁○○與其他2 人已
    經在場，伊沒有聽到有人對乙○○說「沒有跟我們走，就要
    讓你好看」這句話，因為伊在另1 輛車上，當日伊沒有打乙○○，是丁○○打的。在壽山時，「龍哥」表示「如果不還
    錢，就跳下去」這些話時，伊有附和，但乙○○作勢要跳下
    去時，伊及丁○○有拉住他。97年1 月5 日是丁○○打電話
    約伊在七賢路與文武街路口的7-11，當時伊沒有看到丁○○
    拿空氣手槍；伊有一起去自立陸橋下毆打乙○○，伊沒有看
    到有200 元，但手機及身分證都留在現場，因伊說不可以拿
    走，丁○○就摔手機、身分證在現場等語（見本院審訴卷第
    35、36頁，訴字卷第35頁）。經查：
（一）事實欄一部分：
  １、證人即告訴人乙○○於本院審理時證稱：因伊96年12月5
      日看報紙向不詳姓名之人借6,000 元，不是被告2 人，當
      時伊有簽3 張各9,000 元的本票及留下伊未婚妻戊○○申
      請之0000000000行動電話SIM 卡1 張，伊有跟借錢的人說
      金額簽錯了要改，伊不知道他拿回去有沒有改，後來伊因
      擔心門號會遭詐騙集團使用，所以辦理停話；因伊借款當
      時有留住的地址，所以對方於96年12月6 日就到華陽飯店
      伊的房間找伊；一開始到伊房間找伊的有3 人，進伊房間
      的沒有被告2 人，伊從華陽飯店房間下來時，在樓下有看
      到另1 個人，伊不知道是否是其中1 位被告，在華陽飯店
      樓下被告甲○○有打伊1 拳；伊在華陽飯店看到的就是一
      開始到房間的3 人，到樓下看到1 位不知名的人及被告甲○○等5 個人；後來被告甲○○叫伊上車，並說如果伊不
      上車，等一下會給伊好看之話語，於是伊就自己乖乖上車
      ，但不是自願的；伊在登山步道有看到丁○○，在登山步
      道時只有丁○○1 人打伊，旁邊突然有人說如果伊不還就
      從壽山跳下去，地點就是照片上伊手指之處（即警卷第60
      頁照片），但伊忘記是誰說的；從對方到華陽飯店找伊到
      對方離開登山步道間，大約有1 個多小時時間等語（見本
      院訴字卷第37、42～44頁），核與其於警詢中證述情節大
      致相符，其中證人乙○○雖證稱當日到華陽飯店向其討債
      者有5 人，在壽山登山步道只有被告丁○○打其，與其案
      發當日於警詢中證稱共有4 人將伊帶至壽山登山步道，並
      共同毆打其等情（見警卷第28、29頁）略有出入，參酌證
      人乙○○於案發當日所為之證述，與於本院審理中證述時
      已距案發時間1 年多之久，自應以警詢中之陳述較可信，
      且當日到華陽飯店找乙○○的人為被告丁○○、甲○○及
      綽號「火車」、「龍哥」之人，亦為被告丁○○、甲○○
      供陳在卷，核與證人乙○○警詢中所稱之人數相符，應認
      當日乃被告丁○○、甲○○、綽號「火車」、「龍哥」4
      人共同到華陽飯店向乙○○討債。復有高雄市政府警察局
      鹽埕分局刑事案件查訪記錄表存卷為憑（見本院審訴卷第
      50頁），堪認被告丁○○、甲○○等4 人確實有於上開時
      間到華陽飯店找乙○○，並將之帶出飯店外乙情。
  ２、本案證人乙○○借款對象並非被告丁○○、甲○○，並於
      偵查中已撤回對被告2 人傷害之告訴，且於本院已具結作
      證，應無再冒偽證罪責虛偽陳述，是其上開證言應堪採信
      。再被告甲○○亦不否認當日有到華陽飯店與被告丁○○
      等人會合，又證人乙○○亦肯定被告甲○○並非最初到其
      房間之人，而係對方人馬中後到之人，足徵其對被告甲○○印象甚深，應不至於發生誤認情形，且其已明確證稱在
      華陽飯店樓下係被告甲○○毆打其，並對其稱「沒有跟我
      們走，等一下就讓你好看」等語，倘非因被告甲○○前已
      有出手毆打乙○○之舉動，並再揚言要乙○○跟渠等人走
      ，已使乙○○產生畏懼心理，否則乙○○明知自己無力償
      債，豈會獨自1 人與被告丁○○、甲○○等1 行人外出商
      談，益徵因被告甲○○前已出手毆打乙○○，並以上開話
      語恐嚇乙○○，使乙○○心生畏懼，為免再受皮肉之痛，
      而不得不自行上車跟隨被告甲○○、丁○○等人到壽山登
      山步道。再者，被告丁○○承認當日在壽山登山步道時，
      有出手毆打乙○○，被告甲○○亦自承渠等一行人將乙○○載至壽山登山步道時，其有附和「龍哥」說「如果不還
      錢，就跳下去」之話語（見本院訴字卷第35頁），堪信在
      壽山登山步道處，因綽號「龍哥」之人對乙○○恐嚇稱「
      如果不還錢，就跳下去」等語，並經被告甲○○附和，致
      乙○○心生畏懼，致生危害於安全，而有作勢欲跳下去之
      舉動甚明，倘非乙○○因畏懼被告丁○○、甲○○等人之
      威勢，何需棄自己生命不顧，而欲自該登山步道處往下跳
      ，復有壽山登山步道現場照片13張在卷為證（見警卷第56
      ～62頁），堪認上開話語已使乙○○心生畏懼，其行動自
      由並因此受剝奪，而受困在上開登山步道達1 個多小時之
      久。
（二）事實欄二部分：
  １、證人乙○○於本院審理時證稱：97年1 月5 日伊打與前次
      不同的電話借錢，對方約伊至上開「彩色巴黎」飲料店斜
      對面的7-11超商見面，伊到場時發現被告丁○○、甲○○
      2 人，他們就叫伊跟他們走，伊就知道什麼事，當時被告
      丁○○穿1 件外套，他將手伸到胸前外套裡面，說伊不跟
      他走等一下就完蛋了，伊沒辦法確定外套內之物是否為空
      氣手槍；伊上車後，被告他們帶伊去自立陸橋，要打伊之
      前，叫伊把身上的東西拿出來，伊當時口袋約有200 元，
      並將身分證拿給被告丁○○，接著被告2 人就拿磚塊、石
      頭等打伊，打到頭破血流他們才離開，伊被打完才知道錢
      不見了等語（見本院訴字卷第39、44～46頁）。佐以被告
      丁○○供稱當時乙○○看到渠等2 人時嚇一跳等語（見本
      院訴字卷第35頁），顯見乙○○對於被告丁○○、甲○○
      2 人之出現甚為恐懼，始會於見到被告2 人時有受到驚嚇
      之情形。
  ２、被告丁○○否認當日有攜帶空氣手槍，證人乙○○雖於警
      詢中曾證述：丁○○將外套拉開，給伊看一下他身上帶著
      1 把槍，要伊跟他走，伊只看到槍把等語（見警卷第41頁
      ），然亦無明確證稱有看到槍枝，且其於本院審理中證稱
      係因被告丁○○將手伸入胸前外套內，因而認為被告丁○○有攜帶手槍，亦有可能，此外，被告甲○○亦稱當時沒
      有看到被告丁○○有拿空氣手槍等語（見本院審訴字卷第
      36頁），從而，此部分是否為證人乙○○認知上錯誤，即
      非無疑，依罪疑為輕原則，應認被告丁○○當時並無攜帶
      空氣手槍。
  ３、然因乙○○前已於96年12月6 日遭被告丁○○、甲○○率
      眾恐嚇並帶至壽山登山步道毆打，且對於當日遇見被告丁○○、甲○○顯出驚嚇情形，足認乙○○對於被告2 人仍
      存有恐懼之心理甚為明顯，再者，被告丁○○將手深入外
      套內之行為，足令乙○○誤認其有攜帶手槍，並向乙○○
      揚稱若不跟他走等一下就完蛋了等語，堪使乙○○誤信被
      告丁○○攜帶槍枝，而心生恐懼，致生危害於生命安全，
      不得不聽從指示隨被告2 人到自立陸橋，是被告丁○○上
      開恐嚇話語以足使乙○○心生畏懼，並以此非法方法強迫
      乙○○與渠等前往自立陸橋，而剝奪乙○○之行動自由等
      情，已臻明確。
  ４、至證人乙○○證稱被告丁○○取走其身分證及現金200 元
      等情，為被告丁○○所否認，被告甲○○亦稱當時有阻止
      被告丁○○拿取身分證等物，但被告丁○○有摔壞乙○○
      的手機等語在卷（見本院訴字卷第106 頁），被告甲○○
      既已堅稱被告丁○○有摔壞手機，倘若被告丁○○真有拿
      取乙○○之身分證及現金200 元之事，更無隱瞞之可能，
      況乙○○之身分證已於96年12月15日滅失，有乙○○97年
      4 月25日補領國民身分證申請書在卷可考（見本院訴字卷
      第21頁），可徵乙○○之國民身分證早已滅失，則乙○○
      於97年1 月5 日是否有攜帶國民身分證，即屬有疑，準此
      ，尚難以此遽認被告丁○○有拿取乙○○之身分證、現金
      200 元，然此部分之認定，亦無礙於被告丁○○、甲○○
      有前開恐嚇及剝奪乙○○行動自由犯行之認定。
（三）事實三部分：
  １、證人乙○○於本院審理時證稱：丁○○與郭田誠是在過年
      時到伊店北路住處找伊，伊那天剛好沒有上班，伊忘記是
      97年2 月13日或14日，當日丁○○、郭田誠在伊家待約1
      個小時，郭田誠有抱起伊最小的男嬰，伊忘記抱起來做什
      麼，也忘記有無抱到樓頂或有無說如果不還錢要把小孩丟
      下去之話語，當時伊小孩、老婆都在家，後來伊拜託伊未
      來之岳父己○○拿錢過來等語（見本院訴字卷第40、47頁
      ）。證人即另案被告郭田誠於警詢中證稱：因伊之前曾看
      到丁○○持有乙○○所簽立3 張面額均9,000 元的本票，
      應該是97年2 月13日伊與丁○○一起去向乙○○要債，當
      天伊與丁○○都沒有抱乙○○他兒子，但他岳父確實有拿
      3,000 元來幫他處理欠款等語（見警卷第11、13頁）。由
      此足徵被告丁○○應係於97年2 月13日與郭田誠一同向乙○○索債。
  ２、被告丁○○亦不否認當日有偕同郭田誠一同到乙○○店北
      路住處，且乙○○看到其2 人時有嚇一跳等情，被告丁○○雖辯稱其是好言相勸，然觀之被告丁○○於96年12月6
      日、97年1 月5 日已因乙○○借款未還，2 度夥同被告甲○○等人出手毆打並出言恐嚇乙○○，於乙○○藉故拖延
      不還欠款，且搬家躲避債務等舉動，衡情，被告丁○○於
      找到其落腳處，對於索討債務一事如無成果，豈易善罷干
      休，參以乙○○最後係致電拜託其未來之岳父解囊相助，
      始籌得3,000 元，足見乙○○自身經濟拮据，無力還債，
      倘非因受有恐嚇，受迫必須清償，豈有拜託其未來之岳父
      借錢解圍。況97年2 月13日被告丁○○與郭田誠共同持乙○○之前所簽發3 張面額各9,000 元之本票，一起去向乙○○討債，丁○○並向乙○○恐嚇稱：「我們大老遠過來
      ，身上帶著槍不方便，不可能沒有要到錢就空手而回」等
      語乙節，業經證人郭田誠於另案偵查、審理中證述甚詳，
      且上開事實亦為本院98年度易字第361 號判決認定在案，
      是此部分事實應堪認定。
（四）綜上所述，被告丁○○、甲○○所辯均不足採，本件事證
      明確，被告2 人之犯行堪以認定，應予依法論科。至被告
      丁○○聲請傳訊證人戊○○、己○○，業經本院傳拘未到
      ，有本院送達證書、拘票、報告書在卷可稽（見本院訴字
      卷第28、29、83～90、92～96頁），而無法調查，又本件
      事證已甚明確，亦無再予調查之必要，附此說明。
二、論罪科刑之理由─
（一）按刑法第302 條之妨害自由罪，原包括私行拘禁及以其他
      非法方法剝奪人之行動自由而言，所謂非法方法，當包括
      強暴脅迫等情事在內，行為人等於剝奪行動自由行為繼續
      中，恐嚇被害人，並脅迫被害人行無義務之事，自屬包含
      於剝奪被害人行動自由之同一意念之中，縱其所為合於刑
      法第304 條、第305 條之情形，仍應視為剝奪行動自由之
      部分行為，而不另論罪（最高法院74年度臺上字第3404號
      判例、87年度臺上字第1066號、95年度臺上字第4212號判
      決參照）。核被告丁○○就事實欄一、二所為，均係犯刑
      法第302 條第1 項之剝奪他人行動自由罪，就事實欄三所
      為，係犯刑法第305 條之恐嚇危害安全罪；核被告甲○○
      就事實欄一、二所為，均係犯刑法第302 條第1 項之剝奪
      他人行動自由罪。被告等人就事實欄一所為之犯行，分別
      以「沒有跟我們走，等一下就讓你好看」、「若不還錢，
      就跳下去」等語恐嚇乙○○，致生危害於安全，係為迫使
      乙○○出面解決債務問題，應認係基於單一犯意，於時、
      空密接下所為，而接續所為，又被告等人於剝奪乙○○行
      動自由過程中，接續以「沒有跟我們走，等一下就讓你好
      看」、「若不還錢，就跳下去」等語；就事實欄二所為之
      犯行，以「若不跟我們走，等一下就完蛋了」等語，均分
      別使告訴人乙○○心生畏懼，致生危害於身體、生命安全
      ，而使乙○○隨同渠等到壽山登山步道、自立陸橋，參諸
      前開說明，自屬包含於上開剝奪他人行動自由罪犯行之同
      一意念之中，均不再論以刑法第305 條之罪。公訴意旨認
      被告2 人就事實欄一、二部分所犯妨害自由、恐嚇危害安
      全2 罪間，均屬犯意各別、行為互殊，應分論併罰之數罪
      關係，似有誤會。
（二）次按以自己犯罪之意思而參與，不論所參與者是否犯罪構
      成要件之行為，均屬共同正犯，非僅就其自己實施之行為
      負其責任，並在犯意聯絡之範圍內，對於他共同正犯所實
      施之行為，亦應共同負責（同院73年台上字第1886號、66
      年台上字第2527號判例意旨參照）。本件縱由綽號「龍哥
      」之人向乙○○恐嚇稱：「若不還錢，就跳下去」等語，
      亦無礙於被告丁○○、甲○○屬共同正犯之認定，被告2
      人仍應就上開行為共同負責。是被告丁○○、甲○○與綽
      號「龍哥」、「火車」姓名年籍不詳之成年男子間就事實
      欄一之犯行；被告丁○○與被告甲○○間就事實欄二之犯
      行；被告丁○○與郭田誠間就事實欄三之犯行，均有犯意
      聯絡及行為分擔，應分別論以共同正犯。再被告2 人就事
      實欄一、二所犯之妨害自由犯行，雖係對同一對象所為，
      然時間相距非近，地點亦不同，且事實欄二之犯行，係因
      乙○○欲再次借款所致，顯非出於單一犯意，應認犯意各
      別、行為互殊，而分論併罰，公訴意旨認被告2 人2 次妨
      害自由犯行屬接續犯之實質上一罪，亦有未恰。
（三）至公訴意旨所指被告丁○○與郭田誠於97年2 月13日另有
      抱起告訴人乙○○之幼子，對告訴人恐嚇稱「多少也要還
      我，不然就將小孩自頂樓丟下去」等語部分，為被告丁○○所否認，證人乙○○到庭亦無法肯認有此事（見本院訴
      字卷第47頁），證人郭田誠於另案審理中亦稱並無此事，
      業經本院認定在案，有本院98年度易字第361 號判決理由
      可參（見本院訴字卷第29-3頁），是除告訴人於警詢之指
      訴外，尚無其他積極證據足認被告丁○○有此部分之行為
      ，併予敘明。公訴意旨雖未載明被告丁○○有述說上開恐
      嚇話語，然已論及被告丁○○等人當日有恐嚇告訴人之話
      語，既係被告於同一時、地所為之恐嚇行為，本院自得加
      以認定。
（四）爰審酌被告2 人年值青壯，明知被害人係對被告丁○○友
      人欠款，而非對其等欠款，竟未理性解決，仍分別為上開
      恐嚇危害安全及妨害自由之犯行，造成被害人心理驚恐，
      漠視法紀及他人之身體動靜決定自由權，危害社會治安，
      犯罪所生危害非輕；惟念及渠等犯罪後態度尚非惡劣，及
      其犯罪動機、手段、生活狀況、智識程度等一切情狀，分
      別量處如主文所示之刑及諭知易科罰金之折算標準，並均
      依法定其應執行之刑，且依釋字第662 號解釋定其易科罰
      金之折算標準。
（五）扣案被告丁○○所有空氣槍（不含彈匣）1 枝，無證據證
      明與本案相關，且非違禁物，爰不諭知沒收，併此敘明。
參、無罪部分：
一、公訴意旨另以：被告丁○○基於重利之犯意，於96年12月間
    某日，在自由時報上刊登「萬物皆收、來者不拒、00000000
    00」之廣告，招攬不特定之人借款。而告訴人乙○○於96年
    12 月4日見該則廣告並撥打報載之電話後，丁○○乘乙○○
    需款孔急，於96年12月5 日，在上開「彩色巴黎」飲料店，
    以預扣400 元利息方式，借款6,000 元予乙○○，且要求乙○○簽立面額均為9,000 元之本票3 張及交付身分證影本、
    000000 0000 號行動電話門號SIM 卡1 枚供擔保，而取得與
    原本顯不相當之利息。而認被告丁○○另涉犯刑法第344 條
    之重利罪嫌。
二、按犯罪事實應依證據認定之，無證據不得認定犯罪事實；不
    能證明被告犯罪者，應諭知無罪之判決，刑事訴訟法第154
    條第2 項及第301 條第1 項分別定有明文。而認定不利於被
    告之事實，須依積極證據，苟積極證據不足為不利於被告事
    實之認定，即應為有利於被告之認定。另按事實之認定，應
    憑證據，如未能發現相當證據，或證據不足以證明，自不能
    以推測或擬制之方法，以為裁判基礎；認定犯罪事實，所憑
    之證據，雖不以直接證據為限，間接證據亦包括在內，然無
    論直接或間接證據，其為訴訟上之證明，須於通常一般之人
    均不致於有所懷疑，而得確信其為真實之程度者，始得據為
    有罪之認定，倘其證明尚未達到此一程度，而有合理性懷疑
    之存在時，即無從為有罪之認定，最高法院30年上字第816
    號、40年台上字第86號、76年台上字第4986號分別著有判例
    意旨可資參照。
三、公訴人認被告丁○○涉犯上開重利犯嫌，無非以另案被告郭
    田誠於警詢及偵查中之供述、告訴人乙○○於警詢及偵查中
    之指訴、廣告1 紙、同意書1 紙、臺灣高雄地方法院檢察署
    97年度偵字第9334號起訴書等資為論據。訊據被告丁○○堅
    決否認有上開重利犯嫌，辯稱：乙○○打電話來借錢不是伊
    接的，錢也不是伊借給他的；乙○○是跟伊朋友綽號「火車
    」借的，實際上錢是「龍哥」的等語（見本院訴字卷第35頁
    ，審訴卷第34頁）。
四、經查：
（一）證人乙○○於本院審理時證稱：被告2 人到華陽飯店去找
      伊時，那次才看過他們，伊看報紙廣告借錢的人，不是他
      們，是另一個人，借錢時也沒看過他們；拿6,000 元給伊
      的不是被告丁○○等語（見本院訴字卷第36、37、42頁）
      。證人乙○○為出面借款之人，理應知悉貸款者之樣貌，
      其並於警詢中詳述該人之特徵（見警卷第28頁），足認其
      對貸款之人甚有印象，倘為被告丁○○，應可予以指認。
（二）證人郭田誠雖曾於警詢中稱係被告丁○○借款給乙○○的
      ，因為伊之前曾見到丁○○持有乙○○簽立的3 張面額各
      9,000 元的本票等語（見警卷第11頁），然證人郭田誠並
      無親眼目睹乙○○借款情形，乃憑被告丁○○持有前開乙○○所簽立之本票，而認乙○○係向被告丁○○借款；再
      者，被告丁○○供稱其所持有乙○○簽立之3 張本票，係
      伊朋友「龍哥」交給伊的，錢是「龍哥」的等語（見本院
      訴字卷第107 頁），從而，尚無從因被告丁○○持有乙○○所簽立之3 張本票，遽認被告丁○○係借貸6,000 元予
      乙○○之人，而有從事重利之行為。
（三）另乙○○於借款時所撥打之行動電話為0000000000號，該
      門號之申請人非被告丁○○，有96年12月4 日自由時報分
      類廣告版影本1 紙、0000000000號行動電話申請人資料在
      卷可參（見警卷第53頁，偵卷第90頁），亦無法認定被告
      丁○○為貸款之人。至被告丁○○聲請調閱當時彩色巴黎
      飲料店之錄影帶，以確認其非貸款之人，惟本件因無證據
      證明乙○○於96年12月5 日係向被告丁○○借款，即無此
      必要，附此敘明。
五、綜上所述，依公訴人所舉之證據，尚難以認定被告丁○○為
    96年12月5 日出資借款予乙○○之人，是其所為訴訟上之證
    明，尚未達通常一般之人均不致有所懷疑，而得確信被告丁○○有公訴意旨所指此部分犯行之程度，故仍有合理懷疑存
    在。此外，復查無其他積極證據足認被告丁○○有公訴人所
    指之重利犯行，揆之首開說明，自應為被告丁○○此部分無
    罪之諭知。
據上論斷，應依刑事訴訟法第299 條第1 項前段、第301 條第1
項，刑法第302 條第1 項、第305 條、第28條、第41條第1 項、
第51條第5 款，刑法施行法第1 條之1 ，判決如主文。
本案經檢察官丙○○到庭執行職務。
中    華    民    國    98    年    12    月    16    日
                  刑事第十六庭  審判長法  官  曾逸誠
                                      法  官  林柏壽
                                      法  官  王靖茹
以上正本證明與原本無異。
如不服本判決應於收受送達後10日內向本院提出上訴書狀，並應
敘述具體理由；如未敘述上訴理由者，應於上訴期間屆滿後20日
內向本院補提理由書（均須按他造當事人之人數附繕本）「切勿
逕送上級法院」。
中    華    民    國    98    年    12    月    16    日
                                      書記官  陳鈺甯
附錄本案論罪科刑法條：
中華民國刑法第302 條第1 項
私行拘禁或以其他非法方法，剝奪人之行動自由者，處5 年以下
有期徒刑、拘役或3 百元以下罰金。
中華民國刑法第305條
以加害生命、身體、自由、名譽、財產之事，恐嚇他人致生危害
於安全者，處2 年以下有期徒刑、拘役或3 百元以下罰金。


司法院資訊處製作；財團法人民間司法改革基金會備份。
